ACORDAO-COMPLETO-2365987

ACÓRDÃO 7052/2019 ATA 27/2019 - PRIMEIRA CÂMARA

VISTOS, relatados e discutidos estes autos de processo de aposentadoria,
ACORDAM os Ministros do Tribunal de Contas da União, reunidos em sessão da Primeira Câmara, diante das razões expostas pelo relator e com fundamento na Constituição Federal, art. 71, III e IX, na Lei 8.443/1992, art. 1º, V, e 39, II, e no Regimento Interno deste Tribunal, art. 260, § 6º, em:
9.1. considerar inepto, para fins de apreciação, o formulário de peça 2;
9.2. determinar à Fundação Instituto de Pesquisa Econômica Aplicada que adote as seguintes providências no prazo de quinze dias, dispensada a manifestação do Controle Interno:
9.2.1. cadastre no sistema e-Pessoal novo ato formulário relativo à aposentadoria do sr. João Claudio Motta Brochado;
9.2.2. encaminhe a este Tribunal o mapa de tempo de exercício de função, com discriminação do fundamento legal das correlações, eventualmente realizadas, das funções exercidas e dos décimos/quintos concedidos ao servidor;
9.3. determinar à Secretaria de Fiscalização de Pessoal que dê prioridade à instrução deste processo tão logo a entidade de origem dê cumprimento ao subitem 9.2.

Pessoal. Aposentadoria. Cargo de confiança. Incorporação.

Primeira Câmara

Fundação Instituto de Pesquisa Econômica Aplicada.

3. Interessados/Responsáveis:
3.1. Interessado: João Claudio Motta Brochado (XXX.799.101-XX).

13.1. Ministros presentes: Walton Alencar Rodrigues (Presidente), Benjamin Zymler (Relator), Bruno Dantas e Vital do Rêgo.

BENJAMIN ZYMLER

Adoto como relatório a bem-lançada instrução a cargo da Secretaria de Fiscalização de Pessoal (Sefip) , acolhida pelo representante do Ministério Público junto ao Tribunal de Contas da União (MPTCU) :
“INTRODUÇÃO
Trata-se de ato de aposentadoria, submetido, para fins de registro, à apreciação do Tribunal de Contas da União (TCU) , de acordo com o art. 71, inciso III, da Constituição Federal.  O ato foi cadastrado e disponibilizado ao TCU por intermédio do Sistema e-Pessoal, na forma do art. 2º e 4º da Instrução Normativa TCU 78/2018.
O ato desse processo pertence às seguintes unidades:
Unidade emissora: Fundação Instituto de Pesquisa Econômica Aplicada.
Unidade cadastradora:  Fundação Instituto de Pesquisa Econômica Aplicada.
Subunidade cadastradora: SERVIÇO DE BENEFICIO.
EXAME TÉCNICO
Procedimentos aplicados
Os procedimentos para exame, apreciação e registro de atos de pessoal encontram-se estabelecidos na Instrução Normativa TCU 78/2018 e na Resolução TCU 206/2007. Essas normas dispõem que os atos de pessoal disponibilizados por meio do e-Pessoal devem ser submetidos previamente a críticas automatizadas, com base em parâmetros predefinidos.
As críticas das informações cadastradas na etapa de coleta do ato foram elaboradas e validadas levando-se em conta as peculiaridades de cada ato. Os itens verificados nessa etapa são inerentes a dados cadastrais, fundamentos legais, mapa de tempo, ficha financeira, assim como eventuais ocorrências de acumulação. Trata-se de verificações abrangentes, minuciosas e precisas e sem a necessidade de ação humana e, portanto, menos suscetível a falhas. As críticas aplicadas estão discriminadas no sistema, no Menu e-Pessoal, opção “Crítica”, que podem ser acessadas mediante concessão de perfil específico a servidores do TCU responsáveis pela análise.
Além das críticas automatizadas, há verificação humana adicional no caso de haver alertas do sistema ou informações não formatadas, como esclarecimentos do gestor ou do controle interno.  
As críticas também consideram os registros do Sistema Integrado de Administração de Recursos Humanos (Siape) . O Siape disponibiliza informações atualizadas sobre as parcelas que integram os proventos, diferentemente, portanto, do e-Pessoal, que informa as parcelas no momento do registro do ato. 
Essa confrontação com o Siape fornece uma visão atual e verdadeira da situação, o que permite descaracterizar irregularidades e inconsistências que, embora constantes do e-Pessoal, já foram corrigidas.
As verificações detectadas no ato encontram-se discriminadas na aba de pendências do ato no sistema e-Pessoal, bem como no espelho do ato contemplado por esta instrução.
Exame das Constatações
Ato: 49715/2019 - Interessado: JOAO CLAUDIO MOTTA BROCHADO - CPF: XXX.799.101-XX
Parecer do Controle Interno: considerar o ato Legal.
Constatação e análise: 
1.1.1. Houve o registro de pelo menos uma rubrica com ‘Denominação para análise pelo TCU = Vantagem de caráter pessoal (82107 - VPNI ART.62-A LEI 8112/90 - AP (Vantagem de caráter pessoal - VPNI art. 62-A Lei 8.112/90) ) .
Justificativa do Gestor de Pessoal: Não há. Verificação efetuada no âmbito do TCU.
Análise do Controle Interno:  Não há. Verificação efetuada no âmbito do TCU.
Análise da unidade técnica (Sefip/TCU) : Em análise realizada por esta Unidade Técnica, verificou-se que a incorporação de parcela de quintos/décimos não encontra respaldo na jurisprudência deste Tribunal, uma vez que não há tempo mínimo de exercício de função que ampara a proporção incorporada.
O detalhamento da inconsistência acima elencada encontra-se no anexo II dessa instrução. 
Encaminhamento do ato: 
Considerar ILEGAL e recusar registro  do ato de Aposentadoria de JOAO CLAUDIO MOTTA BROCHADO do quadro de pessoal do órgão/entidade Fundação Instituto de Pesquisa Econômica Aplicada, com base nos arts. 71, inciso III, da Constituição Federal, 1º, inciso V, e 39, inciso II, da Lei 8.443/1992 e 260, § 1º, do Regimento Interno.
Nada obstante, pode-se dispensar a devolução dos valores indevidamente recebidos de boa-fé, nos termos do Enunciado 106 da Súmula de Jurisprudência deste Tribunal.
O aludido ato deu entrada neste Tribunal há menos de cinco anos, não sendo aplicável, portanto, o procedimento de contraditório e ampla defesa determinado pelo Acórdão 587/2011-TCU-Plenário.
Com fulcro no art. 262, caput, do Regimento Interno deste Tribunal, determinar ao órgão/entidade Fundação Instituto de Pesquisa Econômica Aplicada que: 
dê ciência, no prazo de quinze dias, contados da notificação, do inteiro teor desta deliberação ao interessado, alertando-o de que o efeito suspensivo proveniente da interposição de eventuais recursos junto ao TCU não o exime da devolução dos valores percebidos indevidamente, caso o recurso não seja provido.
emita novo ato, livre da irregularidade ora apontada, em substituição  ao ato de Aposentadoria de JOAO CLAUDIO MOTTA BROCHADO, submetendo-o à nova apreciação por este Tribunal, na forma do artigo 260, caput, também do Regimento.
faça cessar todo e qualquer pagamento relativo ao ato impugnado de JOAO CLAUDIO MOTTA BROCHADO, no prazo máximo de quinze dias, contados da ciência da decisão deste Tribunal, sob pena de ressarcimento das quantias pagas após essa data pelo responsável.
CONCLUSÃO
A abrangência e a profundidade das verificações levadas a efeito fundamentam convicção de que o ato 49715/2019 pode ser apreciado pela ilegalidade, em razão das irregularidades apontadas no item Exame das Constatações desta instrução, que representam afronta à legislação e à jurisprudência de referência.
PROPOSTA DE ENCAMINHAMENTO
Ante o exposto, com fundamento no art. 71, inciso III, da Constituição Federal, no art. 1º, inciso V, e art. 39, incisos I e II, da Lei 8.443/1992, no art. 260 do Regimento Interno do Tribunal de Contas da União, propõe-se: 
Considerar ILEGAL e recusar registro  do ato de Aposentadoria de JOAO CLAUDIO MOTTA BROCHADO do quadro de pessoal do órgão/entidade Fundação Instituto de Pesquisa Econômica Aplicada, com base nos arts. 71, inciso III, da Constituição Federal, 1º, inciso V, e 39, inciso II, da Lei 8.443/1992 e 260, § 1º, do Regimento Interno.
Dispensar a devolução dos valores indevidamente recebidos de boa-fé, nos termos do Enunciado 106 da Súmula de Jurisprudência deste Tribunal.
Com fulcro no art. 262, caput, do Regimento Interno deste Tribunal, determinar ao órgão/entidade Fundação Instituto de Pesquisa Econômica Aplicada que: 
dê ciência, no prazo de quinze dias, contados da notificação, do inteiro teor desta deliberação ao interessado, alertando-o de que o efeito suspensivo proveniente da interposição de eventuais recursos junto ao TCU não o exime da devolução dos valores percebidos indevidamente, caso o recurso não seja provido.
faça cessar todo e qualquer pagamento relativo ao ato impugnado de JOAO CLAUDIO MOTTA BROCHADO, no prazo máximo de quinze dias, contados da ciência da decisão deste Tribunal, sob pena de ressarcimento das quantias pagas após essa data pelo responsável.
emita novo ato, livre da irregularidade ora apontada, em substituição  ao ato de Aposentadoria de JOAO CLAUDIO MOTTA BROCHADO, submetendo-o à nova apreciação por este Tribunal, na forma do artigo 260, caput, também do Regimento.”
É o relatório.

não há

Procurador Marinus Eduardo De Vries Marsico.

PESSOAL. APOSENTADORIA. CARGO DE CONFIANÇA. PARCELAS INCORPORADAS. INCOMPATIBILIDADE ENTRE O TEMPO DE EXERCÍCIO DE FUNÇÃO INFORMADO NO FORMULÁRIO DO E-PESSOAL E O NÚMERO DE DÉCIMOS MENCIONADO. INÉPCIA. DETERMINAÇÕES.

APOSENTADORIA (APOS)

Secretaria de Fiscalização de Pessoal (SEFIP).

Trata-se de apreciação de aposentadoria de ex-servidor do Instituto de Pesquisa Econômica Aplicada (IPEA) , sr. João Cláudio Motta Brochado, no cargo de Analista de Sistemas.
2. A concessão teve vigência em 28/3/2016 e está fundamentada no art. 3º da EC 47/2005.
3. A ilegalidade apontada nos pareceres refere-se à concessão da vantagem dos “quintos”.
4. De fato, consta do ato o deferimento de 4/10 (ou 2/5) de DAS 101.4, no valor de R$ 1.621,88. Contudo, o tempo de exercício do cargo discriminado no e-Pessoal é de apenas 1 ano e 28 dias (de 17/5/1990 a 13/6/1991) , o que seria suficiente apenas para o deferimento de 2/10 ou 1/5.
5 Ademais, no período apontado, o servidor ocupava função denominada FCF no Instituto Brasileiro de Geografia e Estatística (IBGE) , função de sigla “FCF”.
6. Contudo, entendo não ser possível concluir, de pronto, pela ilegalidade da concessão. Verifico que o Ipea correlacionou a (s) função (ões) exercida (s) no IBGE com DAS 101.1 a DAS 101.3, consoante contracheques do servidor nos anos de 1995 e seguintes.
7. Também não há nenhum elemento que sugira que o Ipea tenha considerado tempo de exercício de função posteriormente a 8/4/1998, com base na Medida Provisória 2225/2001, objeto do RE 638.115/DF (rel. Ministro Gilmar Mendes) .
8. O que se verifica, pois, é a inépcia do formulário cadastrado no e-Pessoal, haja vista a evidente incompatibilidade do tempo de função ali descrito (pouco mais de 1 ano) com o número de décimos supostamente pago (4/10) .
9. Portanto, é necessário que o órgão encaminhe o mapa de exercício de função do interessado, informe o número de décimos/quintos pagos e as funções aos quais se referem, bem assim o amparo legal para correlação efetuada, no que se refere ao tempo de função exercido pelo sr. João Cláudio Motta Brochado no IBGE.
10. Dessarte, proporei determinação para expedição de novo ato e o encaminhamento dos elementos necessários à verificação da legalidade do pagamento das vantagens incorporadas.
Diante do exposto, com as vênias de estilo por dissentir dos pareceres, VOTO por que o Tribunal adote a deliberação que ora submeto a este colegiado.
TCU, Sala das Sessões Ministro Luciano Brandão Alves de Souza, em 6 de agosto de 2019.
BENJAMIN ZYMLER 
Relator